【裁判字號】    99,交聲,692
【裁判日期】    991029
【裁判案由】    違反道路交通管理處罰條例聲明異議
【裁判全文】
臺灣臺北地方法院交通事件裁定         99年度交聲字第691號
原處分機關  交通部公路總局臺北區監理所
異  議  人
即受處分人  甲○○
上列異議人即受處分人因違反道路交通管理處罰條例案件，對於
交通部公路總局臺北區監理所99年5月4日所為之處分（原處分案
號：北監營裁字第裁40－C00000000號、第裁40－C00000000號）
，聲明異議，本院裁定如下：
    主  文
異議均駁回。
    理  由
一、按汽車駕駛人爭道行駛，不按遵行之方向行駛，處新臺幣（
    下同）600元以上1,800元以下罰鍰，並記違規點數1點。汽
    車駕駛人，駕駛汽車有違反本條例之行為，經交通勤務警察
    或依法令執行交通稽查任務人員制止時，不聽制止或拒絕停
    車接受稽查而逃逸者，除按各該條規定處罰外，處3,000元
    以上6,000元以下罰鍰，並記違規點數1點。汽車駕駛人不服
    指揮稽查而逃逸當場不能或不宜攔截製單舉發者，得逕行舉
    發，道路交通管理處罰條例第45條第1款、第60條第1項、第
    63條第1項第1款、第3條第8款、第7條之2分有明文。又按汽
    車駕駛人不服指揮稽查而逃逸當場不能或不宜攔截製單舉發
    者，得逕行舉發，同條例第7條之2亦有明定。
二、本件異議人即受處分人（下稱受處分人）甲○○於民國99年
    1月23日晚上9時45分許，駕駛車牌號碼2R-932號營業小客車
    ，行經臺北縣新店市○○路○段133號前之對面車道時，不按
    遵行之方向行駛（逆向行駛），而為執勤員警王明義、陳怡
    安發覺，經警以言語、手勢制止，並示意停車，竟拒絕停車
    接受稽查而逃逸，經員警記下該車之車牌號碼、顏色、駕駛
    人特徵，並核對電腦車籍資料無訛後，查明汽車所有人之姓
    名、住址，乃依法逕行掣單舉發，嗣受處分人於應到案日期
    前之99年2月8日向原處分機關提出申訴，經原處分機關函請
    臺北縣政府警察局新店分局（下稱原舉發單位）調查結果，
    仍認受處分人確有前開違規行為，原處分機關乃於99年5月4
    日依道路交通管理處罰條例第45條第1款、第63條第1項第1
    款（原裁決書漏引第1款）、第60條第1項及違反道路交通管
    理事件統一裁罰基準表之規定，分別裁處受處分人罰鍰900
    元，並記違點數1點（違反第45條第1款部分）及3,000元，
    並記違規點數1點（違反第60條第1項部分）。
三、受處分人異議意旨略以：伊於上揭時間，係駕駛前揭汽車行
    經臺北縣新店市○○路，並未行駛在臺北縣新店市○○路○
    段133號前之對面車道，縱使伊有行駛在北新路上，伊也不
    可能逆向右轉往環河碧潭方向行駛逃逸，蓋該處路口係新店
    市○○路口，車輛眾多，車流量大，伊不可能冒著生命危險
    逆向右轉，是本件舉發有誤，為此聲明異議，請求撤銷原裁
    罰云云。
四、經查：
  (一)交通警員掣單舉發違反道路交通管理處罰條例所列之違規事
    實，本質上為行政處分，係公務員基於職務上權力，依法就
    特定之具體事件所為具公法上效果之單方行政行為，基於公
    務員為公法上行為具有公信力之原則，該行政處分當可被推
    定為有效，其據以依法處分之事實亦應認定為正確無誤。另
    依道路交通管理處罰條例科處行政罰事件，依據公法爭議之
    舉證責任分配法則，固應先由行政機關就其業已履踐相關正
    當法律程序，以及人民應受處罰之客觀違反法令行為，負證
    明之責，惟行政機關對於前開應為舉證事項，非不得以執行
    查察取締勤務人員，依據調查人證之程序，使就親歷事實提
    供不可替代之證明方法，尤於當場舉發而非以科學儀器採證
    之交通違規事件，鑑於交通違規事實往往驟然而現、稍縱即
    逝，若一律要求舉發員警不分違規情節，均必須預留證據，
    俾便事後提出供法院審酌，除有現實技術可行性之困難外，
    勢將大幅提高交通管理之行政成本，並嚴重削弱道路交通管
    理之行政效能，此應非立法者制定道路交通管理法規之本意
    ，合先敘明。
  (二)受處分人於上開時、地，確有駕駛前揭汽車不按遵行之方向
    行駛（逆向行駛），並經警以言語、手勢制止，且示意停車
    後，仍拒絕停車接受稽查而逃逸之情，業據證人即舉發本件
    違規之臺北縣政府警察局新店分局碧潭派出所警員王明義於
    本院調查時證稱：「（問：請說明本件舉發經過？）當時我
    在碧潭派出所櫃檯前值班，我們巡邏員警陳怡安、汪盛東巡
    邏時用無線電通報說在北新路1段快接近碧潭派出所處有計
    程車逆向，經他們攔查也不停，所以以無線電請求派出所同
    仁支援攔檢，所以我就走到派出所的街道上，看到有1台計
    程車在我們碧潭所對面的北新路上逆向行駛，那時該車剛好
    行駛到我們隔壁133號的彰銀對面；（問：〈提示本院卷第1
    9頁照片〉該車是否行駛在此圖上，並請繪出逆向方向？）
    〈庭繪〉箭頭是指該2R-932號營業小客車的行駛方向；（問
    ：就你上開所見，2R-932號營業小客車行駛車道，正確行駛
    方向為何？）正確行駛方向要往我箭頭所畫的反方向行駛，
    即是由北市方向行駛；（問：該車道是否為單行道？）是；
    （問：請繼續說明經過？）我就過去要攔停該車，我就直接
    跑到圖上所示的中央分隔島上，我喊了兩次停車，因當時我
    在值班，沒有指揮棒，所以我就用手攔停，該汽車後面還有
    我們兩位同事在追該車，又因為我們警車不能逆向行駛，所
    以我那兩名同事將車停在北新路上，步行跨過分隔島，準備
    要攔停該汽車，但沒有追到，當時路上還有其他車輛也在閃
    避該計程車，後來該車右轉往環河碧潭方向駛去。在我同事
    以無線電通報我有計程車逆向行駛之前，已有民眾到我值班
    台說北新路上有一台計程車汽車逆向行駛，但沒有報車號；
    （問：當時該部逆向行駛計程車從你面前經過時，距離你大
    概多遠？）不到三十公分，我的手已經快碰到該車車尾了；
    （問：該車在你以手勢攔停，並喊停車時，他有無加速、減
    速或偏向動作？）他沒有在我喊停車時候馬上加速，是大約
    我喊完一、兩秒後才加速，因為北新路上前方已經紅燈了，
    所以該車道不會有順向的車輛行駛進入前方該計程車所行駛
    車道內，所以他就加速通過北新路並右轉環河碧潭方向；（
    問：當時有無紀錄下足以足資識別違規車輛之紀錄？）車牌
    我跟我那兩個同事都有看到，但我沒有看到駕駛人，後來我
    回去後問同事，一開始的巡邏員警陳怡安、汪盛東跟我說那
    駕駛是男性、有留小鬍子、戴眼鏡；（問：當時該違規車輛
    車窗是否打開的？）同事是說駕駛座那邊的窗戶打開，但我
    看到的副駕駛座的窗戶是關閉的；（問：當時是否該兩個巡
    邏員警都有親眼看到目睹整個經過？）兩人都有目睹，但陳
    怡安會比較清楚；（問：當時舉發地點之車流狀況？）那時
    已經快10點了，沒什麼車了；（問：本案有無看錯車牌之可
    能？）不可能；（問：當時光線視線是否清晰良好？）雖然
    是晚上，但北新路是大路，蠻亮的，視線沒有什麼阻隔；（
    問：依照舉發時之車流、四周環境情況，是否有可能使受處
    分人認為你不是在攔停他之可能？）應該不可能，因不只我
    喊停車，我上開兩個同事也有一起喊停車；（問：本件有無
    誤認逆向行駛可能？）不可能。車號是很明確的」；另受處
    分人經伊以言語、手勢制止，示意停車，卻拒絕停車接受稽
    查而逆向右轉往環河碧潭方向逃逸，通過路口時，該路口號
    誌均係紅燈，呈淨空狀態，因此四方均無來車，當然不會有
    碰撞危險，又員警巡邏不一定要開巡邏車，當時另兩名同事
    是騎機車，巡邏點通常是固定的，除非接到無線電支援，不
    然只在附近巡邏，況且受處分人僅是違反交通事件，警方不
    可能勞師動眾地圍捕，或不顧其他用路人之安全一昧追車等
    語綦詳（見本院卷第22頁至第25頁）；核與目擊證人即臺北
    縣政府警察局新店分局碧潭派出所警員陳怡安於本院調查時
    證稱：「（問：請陳述目睹經過？）當時99年1月23日約晚
    上的時候，我剛好從北新路與檳榔路口的網咖，巡邏經過北
    新路，在經過撞球運動館前有人把我攔下來說，北新路對向
    車道有1台計程車停在路中間，然後我隨後就走過去看是怎
    麼回事，結果發現在北新路往台北方向的車道，停有一輛計
    程車，該計程車的車頭是朝向往新店方向，當時我跟另一名
    警員汪盛東趨前查看該車，該車的駕駛座與副駕駛座的車窗
    玻璃都拉下至半開的狀態，我看到駕駛是男的，該名駕駛看
    我們兩名員警就楞一下，隨即踩油門，加速往新店烏來環河
    路方向行駛，我當時有清楚看到該車的車牌號碼，並用該車
    牌號碼查詢掌上型的電腦，以連結至車主之身分證照片及資
    料，隨後我就將駕駛的特徵，即戴眼鏡，留小鬍子告知掣發
    舉發單的警員王明義，我當時所見的車主照片與今日到庭的
    受處分人面貌相同；（問：你所見的違規計程車是否有停靠
    並行駛在此照片所示的路段上，並請繪出該車之行車方向？
    〈提示本院卷19頁並告以要旨〉）有，庭繪車子停放之位置
    及嗣後行使之方向；（問：你當時所見逆向行駛之營業小客
    車車牌號碼為何？）就是舉發單上所載之車號；（問：當該
    車向前行駛時，你與另名員警有無做出要攔停該車的任何舉
    動？）我們是走到該車乘客後座時就與該名司機對望，未料
    該名司機見到我們之後就逆向前進，當時我們有拿出指揮棒
    做出攔停的動作，但該名司機並不理會，當初我們前去查看
    該部計程車時，本來是想說駕駛是不是不舒服，想去協助，
    沒想到駕駛看到我們之後反而開車加速往前駛；（問：你們
    前去查看時有無以無線電通知碧潭派出所的人員？）去查看
    的時候沒有，但是該名計程車駕駛往前逆向行駛時我就以無
    線電通知碧潭派出所內的人員及勤務指揮中心請求支援。隨
    後王明義就從碧潭派出所內衝出來，有站到路中間，有看到
    該車往烏來方向前行。闖紅燈是王明義看到的時候往前開的
    下個路口才闖紅燈；（問：當時舉發地點的車流狀況？）當
    時該輛違規的計程車所停靠的車道幾乎沒有什麼車子；（問
    ：當時的光線視線是否清晰良好？）清晰良好；（問：本件
    有無看錯違規車牌的可能性？）沒有，因為我有看到他的車
    牌，且用電腦查詢，而且我看到駕駛座的駕駛人面貌與我之
    後用掌上型電腦查詢車主身分證照片所示的相貌是相同的」
    ；「他是加速前進我沒有辦法從後方攔停，他完全不停，一
    直加速」；「我當時所站的位置即是我在法院卷第7頁上所
    標示的處所，遭檢舉時違規車輛所停放的地點我也標是在同
    一頁的照片上」等語大致相符（見本院卷第32頁至第33 頁
    反面），並有證人王明義提出之違規車輛逃逸路線示意圖、
    臺北縣政府警察局新店分局碧潭派出所受理各類案件紀錄表
    各1張附卷可稽（見本院卷第28頁至第29頁）。
  (三)衡以上開2名證人之證述不僅反覆確認、前後一致，且於不
    同庭期訊問下仍為相同之證述，而無扞格之處，是足可排除
    證人王明義、陳怡安誤判、誤認或其他爭議之可能性。再者
    ，證人王明義、陳怡安與受處分人間均無任何關係或有何嫌
    隙，其等於負有具結義務並可能受刑法偽證罪處罰之情形下
    ，仍於法庭為前揭證言，其證言之憑信性應可獲得擔保。且
    警員取締交通違規行為，本與民眾立於潛在之對立關係，為
    避免引發民怨或爭議，而影響自身勤務之執行及警方執法之
    威信，衡情應會謹慎行事，在確實目擊及得以確定民眾違規
    事實之前提下，始予掣單舉發，故證人王明義、陳怡安之證
    述乃合於常情，應足以作為認定受處分人違規事實之依據，
    受處分人前揭所辯，自難採信。又道路交通管理處罰條例或
    相關法規並未規定要求執行交通勤務員警於舉發交通違規案
    件時，應以錄音、錄影或其他方式蒐證為之，執行查察取締
    勤務之人員以其親身經歷之舉發過程，於法院具結後以證人
    身分接受訊問，而就行為人違規事實加以證述，法院於衡量
    審酌其證詞之證明力高低後，採其證言作為認定判斷之基礎
    ，自非法所不許，是本件警員固未以錄影或其他設備佐證本
    件違規，亦不影響其舉發之效力，併予敘明。本件事證明確
    ，受處分人前揭違規行為均堪以認定，應依法裁罰。另合作
    金庫商業銀行北新分行之行外監視系統監視範圍，以該行之
    自動櫃員機及騎樓為主，未涵蓋街道範圍之情，有合作金庫
    商業銀行北新分行99年6月15日合金北新字第0990001950號
    函1紙存卷可考（見本院卷第36頁），自無從據此證明受處
    分人是否有於上開時間駕駛前揭車輛，行經臺北縣新店市○
    ○路，而無調查之必要，併此敘明。
五、綜上所述，受處分人確有於上揭時、地駕駛車牌號碼2R-931
    號營業小客車，未依遵行之方向而逆向行駛，且經交通勤務
    警察制止而拒絕停車接受稽查並逃逸之2種違規行為。從而
    ，原處分機關依道路交通管理處罰條例第45條第1款、第60
    條第1項、第63條第1項第1款（原裁決書漏引第1款）之規定
    ，分別裁處受處分人罰鍰900元、3,000元，並各記違規點數
    1點，核無違誤。受處分人聲明異議，指摘原處分不當，均
    無理由，均應予駁回。
據上論結，依道路交通案件處理辦法第19條，裁定如主文。
中    華    民    國    99    年    10    月    29    日
                  交通法庭    法  官  謝昀璉
上正本證明與原本無異。
如不服本裁定，應於裁定送達後5 日內向本院提出抗告狀。
                              書記官  鄭雅文
中    華    民    國    99    年    10    月    29    日

司法院資訊處製作；財團法人民間司法改革基金會備份。
